【裁判字號】    88,上訴,2164
【裁判日期】    890131
【裁判案由】    殺人等
【裁判全文】
臺灣高等法院臺中分院刑事判決          民國八十八年度上訴字第二一六四號
    上  訴  人
    即  被  告  丙○○
    選任辯護人  梁宵良
    上  訴  人
    即  被  告  壬○○
    選任辯護人  蕭慶賢
右上訴人等因殺人等案件，不服台灣南投地方法院中華民國八十八年八月十一日第一
審判決（民國八十七年度重訴字第一四號，起訴案號：台灣南投地方法院檢察署民國
八十七年度偵字第三四○一號），提起上訴，本院判決如左：
    主      文
原判決撤銷。
丙○○共同殺人，累犯，處有期徒刑拾捌年，褫奪公權拾年。
壬○○共同殺人，處有期徒刑拾伍年，褫奪公權拾年。
    事      實
一、丙○○曾因殺人未遂案件，經本院判處有期徒五年六月，嗣減刑為有期徒刑二年
    九月，於民國（下同）八十二年三月八日假釋期滿未經撤銷執行完畢，緣壬○○
    因涉未經許可，無故持有管制之手槍、子彈，經南投縣警察局竹山分局報請偵辦
    ，因屢傳未到，由台灣南投地方法院檢察署於八十六年一月二十五日（起訴書誤
    為八十六年二月間）發布通緝在案，而丙○○則因於八十六年農曆過年前某日，
    在南投縣水里鄉某處收受陳順發（另案經台灣台中地方法院檢察署檢察官以八十
    六年度偵字第四九二六、五五一三號提起公訴）強劫萬客隆運鈔車所得贓款中之
    新台幣（下同）三百一十萬元，遭警方追緝甚嚴，丙○○遂於同年二月下旬某日
    ，邀壬○○、不知情之劉燕林、陳明國及陳仁宇四人一起至南投縣信義鄉草坪頭
    工寮內躲藏。陳仁宇因畏懼丙○○之凶惡態度，復恐丙○○會對其不利，遂於至
    工寮之第三日夜間，趁彼等四人不注意之際，離開工寮獨自下山。丙○○、壬○○、劉燕林、陳明國於陳仁宇私自下山後，即轉往同鄉木瓜坑山區工寮內躲藏。
    迄同年四月上旬某日，渠四人於該工寮內飲酒，因陳明國於飲酒時向丙○○表示
    ，欲回家探視其子，丙○○惟恐陳明國返家洩漏其行蹤遭警查獲，而不肯同意，
    遂與陳明國發生口角，丙○○隨即取出隨身攜帶之制式九○手槍一把，朝陳明國
    左腳開槍射擊子彈一發，致陳明國當場血流如注（丙○○傷害部份未經起訴），
    劉燕林即以香菸草幫陳明國止血，丙○○見陳明國受槍傷，惟恐將其送醫會暴露
    行蹤，竟與壬○○另行起意共同基於殺人之犯意聯絡，由丙○○偽稱要將陳明國
    送醫，而命壬○○攜帶制式九二手槍一把，一起將陳明國帶出工寮，朝深山方向
    行走，至離該工寮約一百餘公尺之溪谷山崖上，命陳明國坐於斷崖旁，由丙○○
    命令壬○○舉槍射殺陳明國之際，經陳明國苦苦哀求，丙○○仍不為所動，陳明
    國遂出手搶奪壬○○手中之槍枝，壬○○則於此時扣下板機，擊出子彈一發，致
    陳明國跌落與崖壁呈九十度、深約八十公尺之溪谷內，丙○○、壬○○竟未為任
    何救護行動，即走回工寮，使陳明國死於該溪谷內，屍體被溪水沖走而未尋獲。
    嗣張、楊二人再轉往南投縣仁愛鄉山區躲藏，而於八十六年四月十九日上午五時
    三十分左右，在南投縣仁愛鄉○○○○道路靜觀段工寮內為警查獲，並扣得制式
    九Ｏ手槍（槍枝管制編號0000000000號）、制式九二手槍各一把（槍
    枝管制編號0000000000號）、制式子彈六十二顆、彈匣三個（未經許
    可持有槍、彈部分，業經台灣台中地方法院以民國八十六年度訴字第一四八九號
    判決確定在案）。
二、案經南投縣警察局集集分局報請台灣南投地方法院檢察署檢察官偵查起訴。
    理      由
一、被告丙○○於警訊時固坦承有於上開工寮內持槍朝被害人陳明國方向之地上射擊
    子彈一發，惟於警訊及偵查、原審及本院審理中均矢口否認有右揭殺人犯行，於
    警訊時辯稱：約於八十六年二月到四月間某日，在信義鄉木瓜坑山區工寮內，伊
    對被害人陳明國射擊子彈一發，是朝地上射擊，不知是否打傷被害人，但被告壬○○告知其有打傷被害人之腳，後來被告壬○○帶被害人走出工寮往山內走，走
    進山溝，伊有跟隨在後，伊聽到槍聲兩次，被告壬○○就從山谷走上來告知伊，
    被害人已遭被告壬○○槍擊死亡云云（見偵查卷第一百六十六頁至一六九頁）；
    於偵查中則辯稱：並未因被害人要離開工寮而開槍射他云云；於原審及本院審理
    時復辯稱：伊於警訊中遭刑求，始為上開供述，其與被害人係好友，絕不會開槍
    射殺被害人，且在工寮渠等有一部機車供被害人下山買菜使用，並未限制被害人
  行動自由，若怕被害人下山向警方洩露其行蹤，則伊亦不會放過劉燕林，而其並
    未帶槍到工寮，如何以槍射殺被害人，又被害人之父丁○○於警訊及偵審中所述
    被害人失蹤之時間先後不一，再者，倘被害人已遭殺害，何以一直未尋獲屍體，
    而被害人於八十六年六月間，還將其車賣予他人，顯見被害人並未死亡云云。被
    告壬○○雖於警訊及臺灣南投地方法院檢察署囑吒臺灣台東地方法院檢察署訊問
    時就右揭持槍殺人之事實自白不諱，惟於原審及本院審理時亦矢口否認有右揭持
    槍殺害被害人犯行，於原審及本院審理時均辯稱：伊於警訊及偵查中警方借提時
    遭刑求，始為上開供述，實際上，於八十六年四月十九日遭警方查獲之槍枝，係
    同年三月底、四月初才在南投縣信義鄉自強橋下取得，而起訴書中被害人遇害之
    時間係於同年三月上旬，故不可能有持槍殺害被害人之情事，且當時被告丙○○
    、證人劉燕林、陳仁宇及被害人都常各自離開工寮，並無限制被害人自由之情形
    ，又伊與被害人並無仇怨，沒有必要殺他，而起訴書所述之殺人現場為一陡峭之
    山溝，若被害人先前曾遭被告丙○○射擊一槍，如何能自行走到山谷？而該山溝
    長年無水，雜草叢生，何來大水沖走被害人之屍體？再者，被害人之父丁○○於
    警訊及偵審中所述被害人失蹤之時間先後不一，不能因此即認被害人已死亡云云
    。
二、惟查：
  (一)被告丙○○如何在酒後因被害人陳明國欲返家探視其子，而與被害人發生口角，
    之後如何持槍射擊被害人腳部，如何與被告壬○○一起將被害人帶出工寮後即未
    再見過被害人之事實，業經證人即當時在現場目擊渠等發生爭執經過之劉燕林，
    於警訊、偵查及原審審理時證述綦詳，而證人即向被害人購買車牌號碼ＲＪ－一
    三○二號自用箱型車之甲○○於原審審理時亦證述：係於八十六年三月二十日即
    證人劉明哲之母過世之翌日，於被害人前來拈香時向被害人購買汽車，自該日後
    即未再見到被害人等語，於本院審理時亦證謂於八十六年三月廿日向被害人購買
    汽車（見本院卷第七○頁）；證人劉明哲即證人甲○○之合夥人復證稱：被害人
    於八十六年三月二十日將車賣予甲○○，當時已將該車之車主聯交付伊，之後二
    、三個月被害人都未來辦理過戶，伊於同年六月間就先到信義分局備案，再持原
    本即置於該車內之被害人身分證、印章與車主聯，到監理站代甲○○辦理過戶予
    甲○○之妻張麗燕等語，核與告訴人即被害人之父丁○○先後於警訊及偵查中指
    稱：被害人外出均會與家裡聯絡，約於八十六年三月、四月初，被害人即未再與
    家裡聯絡，所以相信他已死亡等語之情節相符，並有失蹤人口作業－身份證字號
    集中查詢報表附卷可稽（見八十七年度他字第一三八號卷），是被害人於八十六
    年三月二十日以後即告失蹤之事實，應堪認定。雖告訴人於八十八年三月三日原
    審審理時陳稱，被害人於八十六年農曆三月二十三日以後就無音訊，惟告訴人旋
    即改稱：至於何時失蹤並不清楚，是告訴人對此時間之記憶，恐因事隔二年而模
    糊，自應以先前告訴人於八十六年八月三十日與八十六年十二月九日於警訊之陳
    述及於八十七年十一月三十日於偵查中之指訴（參見偵查卷第二九、三十頁、第
    二百四十九頁背面），較為可採。
  (二)被告丙○○於右揭時、地，與被告壬○○、證人劉燕林及被害人一同飲酒，嗣因
    被害人向被告丙○○表示欲返家探視其子，被告丙○○恐被害人下山洩露渠等行
    蹤遭警方逮捕，而與被害人發生爭執，遂持制式九○手槍向被害人之左腳射擊子
    彈一發，致被害人受傷血流如注，嗣被告丙○○偽稱要將被害人送醫，即與壬○○一同將被害人帶出工寮等事實，業據證人劉燕林迭於警訊、偵查及原審審理時
    證述綦詳，核與被告壬○○於警訊及偵查中自白被告丙○○向被害人開槍，其並
    與被告丙○○一同將被害人帶出工寮等情節相符，復與被告丙○○於警訊時之上
    開辯解，除就由何人決意將被害人殺害之部分外，就伊如何於工寮內開槍射擊被
    害人及被告壬○○如何將被害人帶往山溝再加以射殺等辯述之情節大致相符，是
    證人劉燕林之證言及被告壬○○（於警訊及偵查時）之自白，應堪採信。
  (三)被告丙○○、壬○○在上開木瓜坑山區工寮躲藏期間，均各持有制式九○手槍、
    制式九二手槍各一把及子彈多顆等情，業據被告丙○○於警訊時、壬○○於警訊
    及偵查中供認不諱，被告壬○○並於警訊時指認槍枝之照片供稱：係由被告丙○○持有制式九○手槍射擊被害人（槍號ＣＨ一○○五三五），伊則持有被告丙○○交付之制式九二手槍（槍號Ｄ九五三○四Ｚ）射擊被害人等語（見偵查卷第十
    頁背面），且經證人陳仁宇於警訊時證稱：被告丙○○於藏匿於山區工寮時，酒
    後常責罵被害人與伊，並持槍飛舞等語（見偵查卷第二十七頁背面），復經證人
    劉燕林於警訊時證稱：當時在信義鄉木瓜坑山區工寮被告丙○○有兩把槍，一把
    渠自己攜帶，另一把由被告壬○○攜帶（見偵查卷第二十二頁正面）；於警訊及
    偵查及原審審理時證稱：看見被告丙○○持槍射擊被害人之腳等語，並指認槍枝
    照片無訛，是被告丙○○、壬○○藏匿於上開工寮時即各持有槍枝，並以該等槍
    枝先後射擊被害人，則被告丙○○、壬○○所辯，沒有槍枝不能以槍射殺被害人
    之詞，殊難採信。
  (四)經臺灣南投地方法院檢察署檢察官於八十七年十一月十六日及原審於八十八年三
    月二十九日勘驗上開木瓜坑山區工寮現場，發現現場為一茶園工寮，溪谷距工寮
    約一百公尺，該溪谷均為岩石或碎石陡坡，溪谷下方有一陡峻、坡度呈九十度之
    斷崖，當日溪谷、斷崖中雖無溪水，然溪床岩石上有遭溪水沖刷之明顯痕跡，且
    溪谷旁之竹林，亦有遭雨水沖刷而傾倒、滑落之竹木、土塊，均有履勘現場筆錄
    、勘驗筆錄及現場照片三十六幀在卷足憑。依上述之地形，常人若跌落溪谷，非
    以工具輔助，無法攀爬上來，而被害人先前在上開工寮中已遭被告丙○○以槍射
    傷腳部，嗣後又因被告壬○○之槍擊而墜落溪谷，則遑論被害人墜落溪谷之前，
    是否遭被告壬○○槍擊之子彈擊中，其嗣後跌落溪谷，衡情在無人施以救援之情
    形下，必因槍擊而中彈身亡，亦或子彈並未擊中，亦將因跌落溪谷而傷重死亡，
    雖被害人之屍體經南投縣警察局集集分局派員多次前往搜尋，均未尋獲，然參以
    台灣中央山脈地勢陡峭，山區散佈之小型溪流多屬荒溪型溪流，乾季或天候晴朗
    時溪水常微小或無溪水，遇雨則匯集雨水，溪水暴漲，而上開溪谷位於南投縣信
    義鄉木瓜坑山區，鄰近中央山脈，地勢陡峻，於原審前往堪驗時天候晴朗雖無溪
    水，惟據證人劉燕林於警訊及原審審理時證稱：案發時一連幾天都在下雨，當時
    因為水聲太大沒有聽見被告壬○○開槍之聲音等語（偵查卷第二一頁、原審卷八
    十八年三月三日訊問筆錄），又被告壬○○於警訊時供稱：被告丙○○命被害人
    走到溪旁，到一個瀑布的上面便叫被害人坐在上面等語（見偵查卷第六頁正面）
    ，及被告丙○○於警訊時供稱：伊與被告壬○○看到被害人之屍體時，是在山谷
    水澗中，只看到頭、手、腳變成白色，現在可能被水流走或被土石掩埋等語（偵
    查卷第一六八頁）觀之，該溪谷於事後當因降雨而溪水暴漲，致被害人之屍體遭
    溪水沖失無訛，被告等所辯，該溪谷無大水可沖走被害人之屍體云云，亦無可採
    。至證人庚○○於本院審理時所證，該溪谷不大，平常無水，如係雨季則有水云
    云，參諸上開勘驗之情及證人劉燕林所證，庚○○之證言，亦不能據為被告有利
    之認定。
  (五)本院經傳訊證人即警方承辦人員乙○○、戊○○、賴新壁及另證人辛○○，據乙○○證稱，被告壬○○警訊筆錄，係據其陳述所寫，並無強暴脅迫之情，另在南
    投看守所所制作之其筆錄內容，亦依據其陳述所記載，在該看守所不可能有強暴
    脅迫取供情形（見本院卷第六八頁），戊○○證稱，八十七年七月十四日被告壬○○筆錄，及同年八月卅一日被告丙○○筆錄，均係在南投看守所制作，不可能
    有強暴脅迫，同年八月廿九日，借提被告丙○○，係在服務之南投縣警察局集集
    分局刑事組辦公室詢問，沒有打他或矇住其頭部（見本院卷第六九、七○頁），
    證人乙○○亦否認有毆打被告丙○○、證人賴新壁亦證謂，八十七年八月廿九日
    丙○○筆錄係依其陳述而制作，無強暴脅迫刑求（見本院卷第一○二頁），至另
    證人辛○○雖證稱，伊與丙○○一同借提至集集分局刑事組，丙○○被矇住頭部
    ，吹冷氣，拳打足踢等情，惟被告丙○○於偵查、原審僅泛稱被刑求，均未具體
    指出如何被刑求，迨本院審理時始陳述之，並舉辛○○為證，其真實性已有可疑
    ，況證人辛○○於本院另證稱，制作筆錄時，丙○○沒有被拳打足踢（見本院卷
    第一○三頁），足見被告等所辯，遭警方刑求云云，尚無可採。
  (六)被告等與被害人之間縱係好友，然因先前證人陳仁宇之私自下山，已遭警方盤查
    詢問，業據被告壬○○供明在卷，被告丙○○因恐渠等所轉換藏匿之地點再次遭
    洩，遂拒絕被害人下山之要求，雙方因此發生口角，致被告丙○○以槍射擊被害
    人腳部，被告二人於此遂共起殺人滅口之犯意甚明。又經原審勘驗現場結果，該
    溪谷位於由工寮往山上之狹路旁，並非往山下之道路旁，而被告等射殺被害人之
    地點，在距該狹路約一百多公尺之處，前往該處，必須經過崎嶇且平滑之岩石路
    面，常人下去後欲上來，均感困難，況被害人已有傷在身，果被告等有將被害人
    送醫之意，豈會到此地點，足徵被告等於步出工寮之際即有殺害被害人之犯意。
    而不論被害人之死亡，係因遭被告壬○○之子彈擊中或子彈並未擊中，係因跌落
    山谷而死亡，且不論係被告壬○○直接開槍將其射殺，或被害人與其搶奪槍枝，
    扣到板機而將其射殺，要均僅係因果關係之錯誤，並不足以阻卻被告等之殺人故
    意。又被告壬○○平日均聽命於被告丙○○並稱呼被告丙○○為「老大」，亦經
    被告壬○○自承在卷，倘被告丙○○未授意，被告壬○○豈敢擅自行事射殺被害
    人，又被告二人一起將被害人帶至前開溪谷，且被害人腳傷係被告丙○○開槍所
    致，則渠二人有共同殺人之犯意連絡及行為分擔，是被告所辯與被害人係好友不
    會無故殺害被害人云云，亦無足取。
  (七)綜合被告壬○○就右揭犯罪事實之自白、證人劉燕林、陳仁宇、甲○○、劉明哲
    之證言、告訴人丁○○之指訴、被告丙○○之供述及被告丙○○於警訊時、被告
    壬○○於警訊及偵查中均供述確定被害人已經跌落前開溪谷內死亡、原審堪驗現
    場之結果、被告等持有制式槍彈遭查獲，且被害人確於被告等所供射殺被害人之
    時間即告失蹤等情，被告等上開所辯，殊難採信，其等持有制式手槍、子彈以殺
    人之事證已臻明確，犯行堪以認定。
三、核被告等殺人行為，係犯刑法第二百七十一條第一項之殺人罪，彼等有犯意聯絡
    ，行為分擔，均為共同正犯。被告丙○○曾因殺人未遂案件，經本院判處有期徒
    刑五年六月，嗣減刑為有期徒刑二年九月，於八十二年三月八日假釋期滿未經撤
    銷執行完畢，此有臺灣南投地方法院檢察署刑案資料查註紀錄表及原審被告全國
    前案紀錄表各一份在卷可按，其前受有期徒刑執行完畢，於五年以內再犯本件最
    重本刑為有期徒刑以上之罪，為累犯，應依刑法第四十七條之規定就有期徒刑部
    分加重其刑（法定死刑、無期徒刑部分，依法不得加重）。
四、原審就殺人部分，為科刑之判決，固非無見，惟按無故持有槍、彈罪為繼續犯，
    一經持有，犯罪即告成立，其嗣後之繼續持有，乃犯罪行為之繼續，而非犯罪狀
    態之繼續，至其於持有繼續中，另為犯他罪而持有該槍、彈加以實施，固非自始
    即意圖以持有槍、彈為犯他罪之方法，自不能論以牽連犯，而應依數罪併罰規定
    處理。經查被告等係先持有右開槍、彈後，嗣後始另行起意，持以殺害被害人，
    與殺人罪間無方法結果之牽連關係，應依二罪分論併罰，且該未經許可無故持有
    槍、彈罪部分，業經判處罪刑確定（詳如後述）公訴人就此部分，亦予起訴，原
    判決依牽連犯論處尚有未洽，被告等上訴意旨，仍執前詞，否認犯罪，指摘原判
    決不當，為無理由，但原判決既有上述可議之處，仍應由本院將原判決撤銷改判
    ，審酌被告等持有槍彈之情節，及恐渠等行蹤遭洩露，為警方查獲，因而開槍射
    殺他人，犯後之初被告壬○○自白不諱，被告丙○○始終否認殺人犯行，並無悔
意等一切情狀，分別量處如主文第二、三項所示之刑。又被告等係處六月以上有
    期徒刑，依其犯罪之性質，認為有褫奪公權之必要，依法均宣告褫奪公權十年，
    以示懲儆。
五、被告等右開未經許可無故持有槍、彈行為部分，業經臺灣臺中地方法院以八十六
    年度訴字第一四九八號判處罪刑確定在案，並將該槍、彈宣告沒收，經本院調取
    該案卷查明，本件告訴人亦未將此部分起訴，本院不予論述，併此明。
六、據上論斷，應依刑事訴訟法第三百六十九條第一項前段、第三百六十四條、第二
    百九十九條第一項前段，刑法第廿八條、第二百七十一條第一項、第四十七條、
    第三十七條第二項，判決如主文。
本案經檢察官己○○到庭執行職務。
中      華      民      國    八十九     年       一      月    卅一    日
                                  臺灣高等法院臺中分院刑事第一庭
                                        審判長法  官  陳  嘉  雄
                                              法  官  龔  永  昆
                                              法  官  陳  登  源
右正本證明與原本無異。
如不服本判決應於收受送達後十日內向本院提出上訴書狀，其未述上訴之理由者並
得於提起上訴後十日內向本院補提理由書（均須按他造當事人之人數附繕本）。
                                              書記官  林  桂  鳳
中      華      民      國    八十九     年       二      月     二     日
所犯法條：
刑法第二百七十一條第一項：
殺人者，處死刑、無期徒刑或十年以上有期徒刑。
                                                                        Ｈ


司法院資訊處製作；財團法人民間司法改革基金會備份。
